【裁判字號】    95,訴,12
【裁判日期】    951031
【裁判案由】    侵權行為損害賠償
【裁判全文】
臺灣高等法院民事判決                    95年度訴字第12號
原      告  乙○○
訴訟代理人  甲○○
被      告  丙○○
上列當事人間因重傷害案件，原告提起刑事附帶民事訴訟，請求
侵權行為損害賠償，經本院刑事庭移送前來，本院於中華民國95
年10月14日言詞辯論終結，判決如下：
    主  文
原告應給付被告新台幣壹佰零壹萬壹仟零拾肆元及自民國九十
四年十二月八日起至清償日止，按年息百分之五計算之利息。
原告其餘之訴駁回。
訴訟費用由被告負擔百分之五十二，餘由原告負擔。
原告假執行之聲請駁回。
    事實及理由
一、原告起訴主張：被告於民國（下同）92年11月30日下午3時
    許，因丟垃圾行經臺北縣三重市○○○路與信義西街口，與
    在路口欲搭計程車之原告、訴外人莊選、張蛤子、莊萬水等
    4 人發生擦撞，被告竟欲出拳毆打訴外人莊萬水，經訴外人
    莊萬水閃避後，轉而欲用腳踹原告未果，乃自褲袋取出螺絲
    起子乙把，持以毆打原告頭部，致原告重心不穩而向後傾倒
    ，頭部撞及地面後昏迷不醒，因而受有右眼瘀傷、後枕部頭
    皮擦傷、枕股骨折、左側急性硬腦膜下血腫、左側大腦額葉
    血腫、右側大腦額葉、左側大腦顳業、基底核出血等傷害。
    爰依民法第184第1項前段、第193條第1項、第195條第1項等
    規定，聲明請求判令被告應給付原告醫藥費新臺幣（下同）
    5,797元、住院期間薪資損失133,837元、增加生活上需要42
    8,020元（包括救護車費用1,300元、出院後回診計程車費72
    0元、看護費用426,000元）及精神慰撫金1,500,000元，共
    計2,067,654元，及自刑事附帶民事起訴狀繕本送達翌日起
    至清償日止之法定遲延利息；願供擔保請准宣告假執行之判
    決。
二、被告則自認伊有傷害原告，並對於原告請求之醫藥費5,797
    元、住院期間薪資損失133,837元、救護車費用1,300元、精
    神慰撫金1,500,000元、看護費用406,000元等部分不爭執，
    惟以伊目前沒有錢，無法賠償原告等語，資為抗辯，並於本
    院聲明駁回原告之訴。
三、查被告罹患有精神分裂症，為精神耗弱之人。92年11月30日
    下午3 時許，被告為丟棄垃圾行經臺北縣三重市○○○路與
    信義西街口，適原告、訴外人莊選、張蛤子、莊萬水等4人
    飲酒後在該路口之便利商店前欲搭乘計程車，被告因不滿遭
    原告及訴外人莊選、張蛤子、莊萬水等4人擋路，而無故踢
    打訴外人莊萬水，均為訴外人莊萬水閃避，被告復以左手自
    褲袋取出螺絲起子乙把揮舞，原告見狀即上前詢問發生何事
    ，被告則以右拳毆打原告之右眼部位一拳，原告遭毆打後因
    重心不穩而向後傾倒，頭部撞及地面後昏迷不醒，因而受有
    後後枕部頭皮擦傷、枕股骨折、左側急性硬腦膜下血腫、左
    側大腦額葉血腫、右側大腦額葉、左側大腦顳業、基底核出
    血等傷害，經送臺北縣立三重醫院（下稱三重醫院）及臺北
    市立和平醫院（下稱和平醫院）手術急救，仍因上開顱內出
    血，造成原告有輕度失智症、兩側上肢輕癱（肌力為4/5）
    之傷害及兩側嗅覺喪失之重傷害之事實，有診斷證明書（附
    於臺灣板橋地方法院檢察署93年度核退字第168號重傷害影
    印卷第23、24頁及本院94年度附民字第185號重傷害卷第10
    、11頁）、精神鑑定報告書（附於臺灣板橋地方法院93年度
    訴字第870號重傷害影印卷(二)第51至54頁）為證，而被告因
    而涉有傷害致重傷罪，經本院刑事庭以94年度上訴字第2958
    號刑事判決處有期徒刑壹年陸月；並於刑之執行完畢或赦免
    後，令入相當處所，施以監護年在案，亦經本院調閱該刑
    事案件全卷審查無訛，復為被告所不爭執，堪信為真實。
四、原告主張被告於92年11月30日下午3時許，被告為丟棄垃圾
    行經臺北縣三重市○○○路與信義西街口，適伊、莊選、張
    蛤子、莊萬水等4人飲酒後在該路口之便利商店前欲搭乘計
    程車，丙○○因不滿遭伊等4人擋路，竟無故踢打莊萬水，
    均為莊萬水閃避，丙○○復以左手自褲袋取出螺絲起子乙支
    揮舞，伊見狀即上前詢問發生何事，丙○○即以右拳毆打伊
    之右眼部位1拳，伊遭毆打後因重心不穩而向後傾倒，頭部
    撞及地面後昏迷不醒，因而受有後枕部頭皮擦傷、枕股骨折
    、左側急性硬腦膜下血腫（14×12公分）、左側大腦額葉血
    腫（4×4×4公分）、右側大腦額葉、左側大腦顳業、基底
    核出血等傷害，經送三重醫院及和平醫院手術急救，仍因上
    開顱內出血，造成伊有輕度失智症、兩側上肢輕癱（肌力為
    5分之4）及兩側嗅覺喪失之傷害，伊自得依民法第184條第1
    項、第193條第1項、第195條第1項之規定，請求被告給付醫
    藥費、少領薪資、增加生活上需要（救護車、計程車費、看
    護費）、精神上受害等損失等語，被告則以前揭情詞置辯。
    經查：
  (一)證人莊選於原法院刑事庭審理中證稱：「丙○○（即被告）
    就站在那裡，從左邊褲袋拿出1支扁鑽（應係螺絲起子之誤
    ），... 丙○○就用右手拳頭揍乙○○（即原告），左手則
    拿著扁鑽，乙○○就倒在地上，祇有揍1下，乙○○就倒地
    ，不能動彈。丙○○沒有用扁鑽，祇是拿在手上，是用拳頭
    揍。被告是拿起來作勢要打，最後是用拳頭打。... 被告拿
    起扁鑽是要對付莊萬水，乙○○向前，被告就用拳頭打乙○
    ○。被告起先拿扁鑽出來要打莊萬水，莊萬水被拉開，乙○
    ○向前，被告就用拳頭打他，之後就跑了。」等語（原法院
    93年訴字第870號刑事卷(二)第90、91頁）；又證人張蛤子於
    本院刑事庭審理時亦證以：「（被告）他手上拿兩包東西經
    過，然後丟在公園旁，他回頭走回來，故意把莊萬水推開，
    ... 他的另外一隻手就從褲子口袋伸出來，手上有沒有拿東
    西，我沒有注意，還是用打莊萬水那隻手，打在乙○○的眼
    睛附近，乙○○整個人就倒地不能動，那個人就跑了。...
    我有看到被告從口袋拿出一個尖尖的東西，但不知道是什麼
    。」等語（同上卷第93、94頁）。另依原告受傷診斷書（台
    灣台北地方法院檢察署93年度核退字第168號偵查卷第23、
    24頁）僅載明：「頭部外傷」；和平醫院就原告頭部傷勢函
    覆略以：病人乙○○在92年11月30日到院急診，後枕部有擦
    傷，同時後枕部頭皮有紅腫等情，此有該院93年11月8日北
    市和醫字第09360819900號函（原法院93年訴字第870號刑事
    卷(二)第42頁）在卷可考，可見原告遭被告擊中之右眼部位並
    無任何外傷，至原告所受之後枕部擦傷、後枕部頭皮紅腫之
    傷害，則應係遭毆打倒地碰撞所致，而被告當時所持之螺絲
    起子前端甚為尖銳，有照片可稽（台灣板橋地方法院檢察署
    93年度核退字第168號偵查卷第25頁），原告倘係遭被告持
    螺絲起子擊中右眼部，其右眼部位自當受有刺傷、擦挫傷等
    任何外傷，由此益徵被告係以右拳毆打被害人之右眼部位無
    誤。證人張蛤子所稱被告係持尖物刺傷原告乙節，尚非實在
    ，不足採信。原告係遭被告毆打後倒地，頭部撞擊地面而受
    有後枕部頭皮擦傷、枕股骨折、左側急性硬腦膜下血腫（14
    ×12公分）、左側大腦額葉血腫（4×4×4公分）、右側大
    腦額葉、左側大腦顳業、基底核出血等傷害，經送醫手術急
    救，仍因上開顱內出血，造成原告有輕度失智症、兩側上肢
    輕癱（肌力為5分之4）之傷害、及兩側嗅覺喪失之重傷害等
    情，有和平醫院之診斷證明書、病歷影本、及三重醫院之病
    歷摘要影本可稽（同上卷第23、24頁、原法院93年度訴字第
    870號刑事卷(一)第10頁至第53頁）、和平醫院93年5月31日北
    市和醫病字第09360395900號函亦載明：「依據病患（原告
    ）93年5月25日就醫紀錄，黃君（原告）目前可以自己走動
    、自己吃飯、上廁所，但有輕度失智症，不愛講話，兩側嗅
    覺喪失，兩側上肢輕癱（肌力為5分之4）．．．」（原法院
    93年度訴字第870號刑事卷(一)第10頁）；和平醫院再於93年
    11月8日以北市和醫字第09360819900號函（同上卷(二)第42頁
    ）敘：「病患乙○○現有失智症、兩側嗅覺喪失、兩側上肢
    輕癱（肌力為5分之4）、不愛講話，這些症狀都是病人在92
    年11月30日遭人毆打，造成顱內出血所致；這些症狀術後已
    持續快1年，無法恢復原狀等情」，同醫院又於93年12月2日
    以北市和醫病字第09360881700號函敘（同上卷第47頁）：
    「病人（乙○○）受傷已約一年，輕度失智症、兩側嗅覺喪
    失、上肢癱瘓應無法治癒等語，嗣該院又於94年11月11日以
    北市醫和字第09432596600號函覆：「在嚴重頭部外傷、腦
    挫傷出血病人，第一對嗅覺神經是最容易受傷的腦神經，診
    斷嗅覺喪失是根據病人在檢查時，聞不到味道所做的診斷
    ．．．」（本院94年度上訴字第2958號刑事卷第33頁），此
    外被告於上開時、地毆打原告致傷等情，並不爭執，則被告
    確有對原告為毆打成傷之侵權行為，堪屬信實。
  (二)被告毆打原告致傷之侵權行為，迭經原法院、本院刑事庭審
    理明確，認定有重傷害之行為，判處有期徒刑1年6月，並於
    刑之執行完畢或赦免後，令入相當處所施以監護3年在案，
    此有原法院93年度訴字第870號、本院94年度上訴字第2958
    號刑事判決在卷可考，並經本院調取上開刑事案全卷審查無
    訛，益證原告主張被告有前揭侵權行為之事實為真實，殊堪
    採信。
  (三)按因故意或過失，不法侵害他人之權利者，負損害賠償責任
    ；不法侵害他人之身體或健康者，對於被害人因此喪失或減
    少勞動能力，或增加生活上之需要時，應負損害賠償責任；
    又不法侵害他人之身體、健康、名譽、自由、信用、隱私、
    貞操或不法侵害其他人格法益而情節重大者，被害人雖非財
    產上之損害，亦得請求賠償相當之金額，分別為民法第184
    條第1項前段、第193條第1項、第195條第1項定有明文。茲
    就原告請求之金額分別審核如下：
  1.醫藥費：原告主張伊遭被告毆打致傷，先後送三重醫院、和
    平醫院，分別支出醫藥費894元、4,903元（75＋290＋943＋
    3,345＋50＋100＋100= 4,903）共5,797元，此有三重醫院
    醫療費用收據乙紙（本院94年度附民字第185號刑事附帶民
    事卷第12頁）、和平醫院醫療費用收據7紙（同上卷第13頁
    至第17頁）在卷可考，並為被告所不爭執，原告所支出上開
    醫療費屬必須之費用，其為此部分請求，洵屬有據，應予准
    許。
  2.薪資損失：原告主張伊於92年11月30日前，每月平均薪資為
    41,332元（29,404＋6,750＋5,178=41,332），自遭被告毆
    傷後住院，迄93年6月30日出院，除92年12月份、93年1月份
    仍受領正常工資外，其他月份均因病假而僅支領半薪，故自
    93年2月起至同年6月止，按月受領之薪資為93年2月份領13,
    686元、93年3月份領13,686元、93年4月份領13,687元、93
    年5月份領13,948元、93年6月份領17,816元，計短領薪資13
    3,837元（41,332×5=206,660；13,686＋13,686＋13,687＋
    13,948＋17,816=72,823；206,660–72,823=133,837）等情
    ，惟查原告自92年11月30日前每月平均薪資為29,378元（92
    年1月、2月均為29,496元、92年3、4月均為29,156元，自92
    年5月至12月均為29,404元，29,496×2=58,992，29,156 ×
    2=58,312，29,404×8=235,232，58,992＋58,312＋235,232
    =352,536；352,536÷12=29,378）；自93年2月起至同年6月
    止，分別領有薪資13,686元、13,686元、13,687元、13,948
    元、13,946元共68,953元，此有台北縣新店市公所95年8月
    10日北縣店清字第0950032335號函附原告自92年1月起至93
    年6月止之薪資明細（本院卷第46頁至第64頁）在卷可考，
    並為兩造所不爭執（本院卷第66頁），信屬實在，原告自93
    年2月起至同年6月止共領薪資68,953元，而其92年11月30日
    平均薪資為29,378元，計短領薪資77,937元（29,378×5=14
    6,890，146,890–68,953=77,937），原告請求被告賠償其
    短少之薪資損失在77,937元範圍內，洵屬有據，應予准許，
    逾此範圍之請求，則非有理，不應准許。
  3.增加生活上需要：原告主張伊於事發當時，曾以999救護車
    有限公司派遣救護車運送伊至三重醫院，計支出救護車費用
    1,300元；伊於92年12月31日出院後，有3次至和平醫院回診
    ，乘坐計程車單程120元，來回240元，3次計支出720元（24
    0×3=720）計程車費；又伊受傷入院治療，呈植物人狀態，
    需24小時看護，自92年11月3日起至93年6月30日止計213天
    ，伊聘僱醫院陪病服務員自92年12月15日起至同年月25日止
    ，支出看護費用20,000元，每日為2,000元，此外期間，原
    告之女甲○○辭其現有工作全日看護原告，原告之女雖為親
    屬間所付出之勞力，亦得向被告請求，應認原告受有相當於
    看護費用之損害，此部分計406,000元（2,000×203=446,00
    0）等情，原告並提出999救護車有限公司收據（同上卷第20
    頁、慈眼陪病員聯誼會聘顧陪病服務員繳費單2紙（同上卷
    第21、22頁）為證，且為被告所不爭執，上開費用之損失（
    計程車費除外），信屬實在，另按因親屬受傷，而由親屬代
    為照顧被上訴人之起居，固係基於親情，但親屬看護所付出
    之勞力，並非不能評價為金錢，祇因兩者身分關係密切而免
    除支付義務，此種親屬關係基於身分關係之恩惠，自不能加
    惠於加害人即上訴人，故由親屬看護時，雖無現實看護費之
    支付，但應衡量及比照僱用職業護士看護情形，認被害人即
    被上訴人受有相當於看護費之損害，得向上訴人請求賠償，
    乃現今實務上所採之見解，亦較符公平正義原則（最高法院
    88年台上字第1827號判決意旨參照）。查原告被毆傷住院計
    213天，其中10天僱用看護支出20,000元，每天計2,000元，
    其他期間由原告之女甲○○照顧及看護等情，業據原告提出
    診斷證明書（同上卷第10頁）、上開2紙看護收據在卷足稽
    ，並為被告所不爭執，堪信為真實，原告請求看護費用213
    天計426,000元（2,000×213=426,000），核屬正當，應予
    准許。至原告請求計程車費720元部分，始終未能舉證證明
    ，此部分主張，尚非有據，不應准許，本件原告請求增加生
    活上需要計427,300元（1,300＋426,000=427,300）為有理
    由，應予准許，逾此部分之請求，即屬無據，不應准許。
  4.精神慰撫金部分：原告無端遭被告毆擊，傷重至無法行動，
    出院後仍併有痴呆、嗅覺喪失、左側肢體輕度癱瘓等後遺症
    ，其正值壯年，遭此巨變，受有精神上之痛苦，衡諸常情，
    應屬事實。查原告小學肄業，現任清潔隊員，月薪萬元不等
    ，其名下有房屋2筆、土地3筆，其94年有利息所得1,060元
    、薪資所得556,942元；被告為國中畢業，因屬身心障礙，
    現無工作及所得，平日靠其阿姨接濟，名下僅有房屋2間面
    積15.76平方公尺（基地有3筆），此經兩造供明在卷無訛，
    並有稅務電子閘門財產所得調件明細表（本院卷第33頁至第
    35頁）在卷可考，斟酌兩造之身分、地位、經濟狀況、原告
    所受痛苦、原告此部分之損害，以500,000元計算為宜，原
    告在此範圍內之請求，即屬正當，應予准許，逾此部分之請
    求，為無理由，不應准許。
五、綜上所述，原告本於侵權行為法則，請求被告給付1,011,03
    4元（5,797＋77,937＋427,300＋5,000,000=1,011,034）及
    自刑事附帶民事起訴狀繕本送達翌日（94年12月8日）起至
    清償日止，按年息5%計算之利息，為有理由，應予准許，逾
    此部分之請求，為無理由，不應准許。本判決所命原告之給
    付，未逾1,500,000元，不得上訴第三審，原告聲請宣告假
    執行，核無必要，又原告敗訴部分，其假執行之聲請，即失
    所依附，應併予駁回。
六、本件事證已臻明確，兩造其餘攻擊防禦方法及其他未經援用
    之證據，經斟酌尚無礙於本院前述之認定，無一一論究之必
    要。
七、據上論結，本件原告之訴一部有理由，一部無理由，判決如
    主文。
中    華    民    國    95    年    10    月    31    日
                    民事第15庭
                        審判長法  官  許文章
                              法  官  李媛媛
                              法  官  黃國永
正本係照原本作成。
不得上訴。
中    華    民    國    95    年    11    月    2     日
                              書記官  陳明俐


司法院資訊處製作；財團法人民間司法改革基金會備份。
